行　政　法　院　判　決　　　　　　　　　　　　　八十七年度判字第一九六三號
　　原　　　告　丁○○
　　　　　　　　　　　　　兼左.
　　　　　　　　甲○○
　　　　　　　　乙○○
　　　　　　　　丙○○
　　被　　　告　臺北市政府工務局
右當事人間因違章建築事件，原告不服內政部中華民國八十六年十二月二日台內訴
字第八六○五○一八號再訴願決定，提起行政訴訟。本院判決如左︰
　　主  文
原告之訴駁回。
　　事  實
緣原告甲○○所有坐落台北市○○○街六之二號一樓後方，高約二．八公尺，面積約
六平方公尺，磚、木、浪板造建物；原告丁○○所有坐落同街十號一樓後方，高約二
．八公尺，面積約九平方公尺，磚、ＲＣ、鐵架、浪板造建物及同街十號二樓後方，
高約二．五公尺，面積約五平方公尺，鐵架、浪板造建物；原告乙○○、丙○○所有
坐落同街十二號一樓後方，高約三．一公尺，面積約二十．五平方公尺，磚、鐵架、
浪板造建物，係屬未經申請許可，擅自於防火間隔（防火巷）搭建之違章建築，嚴重
影響公共安全，被告分別以八十五年五月十四日北市工建字第一二二六六三號、一二
二六六四號、一二二六六五號、一二二六六六號函通知應執行拆除。原告不服，申請
復查及提起訴願、再訴願，均遭駁回，遂提起行政訴訟。茲摘兩造訴辯意旨於次：
原告起訴意旨略謂：一、被告認前揭分屬原告所有之建物，占用防火巷，應予拆除，
其認事用法有誤。二、上揭建物六十三年時即已存在，原告於六十六年始予購買。因
此原告非擅自建造違建，不符建築法第八十六條第一款規定。又原告使用該建物迄今
已二十餘年，主管機關亦從未依同條第二款規定處以罰鍰、或勒令停止補辦手續。且
原告使用房屋及附屬建物，並無同法第五十八條之情形，被告於八十五年率爾通知拆
除，其裁量顯然違法。又原告房屋後方之建物，有寧波西街八巷之通路供消防車進入
，不影響公共安全，且後方建物達一‧九公尺，不礙交通。另寧波西街二十號房屋
並未拆除，系爭建物即使拆除，亦無法直通二十二巷道路。何況，寧波西街十號房屋
後方有水銀燈座，本件違建拆除後，亦無法供車輛行駛，被告拆除該建物，已逾越行
政裁量權。二、被告雖有行政裁量權，但仍應受法律拘束，包括誠信、平等、比例及
禁止過分等原則。二十年來，被告未曾對原告處罰鍰或通知補照，而遽為最嚴厲之強
制拆除處分，違反比例原則，已構成權力濫用。三、坐落寧波西街二十號房屋後方及
羅斯福路一段十號、十號之一、十二號、十二號之一房屋後方亦有相同情形。然被告
從未通知拆除，僅就原告之房屋通知應強制拆除，其行政裁量違反憲法第七條之平等
原則，有明顯瑕疵，亦屬權力濫用。四、綜上所述，被告之行政處分顯然不當及過分
嚴厲，違反平等、誠信比例等原則，其裁量權之行使為權力濫用。請為判決將再訴願
決定、訴願決定及原處分均予撤銷，用保原告權益等語。
被告答辯意旨略謂︰一、按「建築物非經申請直轄市、縣（市）（局）主管建築機關
之審查許可並發給執照，不得擅自建造或使用或拆除。」、「違反第二十五條之規定
者，依左列規定，分別處罰：擅自建造者，處以建築物造價千分之五十以下罰鍰，並
勒令停工補辦手續；必要時得強制拆除其建築物。」及「本辦法之所稱違章建築，為
建築法適用地區內，依法應申請當地建築主管機關之審查許可並發給執照方能建築，
而擅自建築之建築物。」、「直轄市、縣（市）主管建築機關，應於接到違章建築查
報人員報告之日起五日內實施勘查，認定必須拆除者，應即拆除之。」分別為建築法
第二十五條第一項前段、第八十六條第一款及違章建築處理辦法第二條、第五條前段
所明定。又內政部八十四年二月六日台內營字第八四七二一七九號函示：「．．．二
依照監察委員所提意見，宜將影響公共安全甚鉅之占用防火間隔（防火巷）違章建築
列為優先執行目標。三為貫徹執行，請訂定具體取締措施。」二、系爭建物係屬未經
申報許可，擅自於防火間隔（防火巷）搭建之違章建築，嚴重影響公共安全，被告分
別以八十五年五月十四日北市工建字第一二二六六三號、一二二六六四號、一二二六
六五號、一二二六六六號函通知應執行拆除，揆諸首揭法令規定，並無不合。三、原
告原有合法建物領有被告核發之六十七使字第○五二號使用執照及六十三年使字第一
九一八號使用執照，依發照當時建築相關法令規定，均應基地後地境線退縮一‧五
公尺之空地作為防火巷，而系爭違建確係搭建於防火巷上，且屬商業區，為維護公共
安全，依前開內政部函示，自應列為優先執行拆除之目標。四、綜合前述，原告未經
許可即擅自於防火間隔（防火巷）搭蓋違建之違章事證明確。原告所辯各節，不足採
據。原處分及決定均無違誤。原告之訴為無理由，敬請予以駁回等語。
　　理  由
按「建築物非經申請直轄市、縣（市）（局）主管建築機關之審查許可並發給執照，
不得擅自建造或使用或拆除。」、「違反第二十五條之規定者，依左列規定，分別處
罰：一擅自建造者，處以建築物造價千分之五十以下罰鍰，並勒令停工補辦手續；必
要時得強制拆除其建築物。」及「本辦法所稱之違章建築，為建築法適用地區內，依
法應申請當地主管建築機關之審查許可並發給執照方能建築，而擅自建築之建築物。
」、「直轄市、縣（市）主管建築機關，應於接到違章建築查報人員報告之日起五日
內實施勘查，認定必須拆除者，應即拆除之。」分別為建築法第二十五條第一項前段
、第八十六條第一款及違章建築處理辦理第二條、第五條前段所明定。本件原告所有
系爭建物，經被告所屬執行防火巷違建專案人員查報係屬未經申請許可，擅自於防火
間隔（防火巷）搭建之違章建築，嚴重影響公共安全，被告分別以八十五年五月十四
日北市工建字第一二二六六三號、一二二六六四號、一二二六六五號、一二二六六六
號函通知原告應執行拆除。原告循序起訴謂被告之處分有違平等、誠信及比例等原則
，其裁量權之行使為權力濫用（詳如事實欄所載）云云。查原告原有合法建物領有被
告核發之六十七使字第○五二號使用執照及六十三年使字第一九一八號使用執照，依
發照當時建築技術規則第一百十條等建築相關法令規定，均應自基地後地境線退縮
一‧五公尺之空地作為防火巷，而系爭違建確係搭建於防火巷上，且屬商業區，為維
護公共安全，自應予列為優先執行拆除等情，業經被告答辯及一再訴願決定指明，並
有相關資料附原處分及訴願可稽。原告就系爭建物並未依法取得建造執照一節亦不
爭執，是被告前揭答辯，洵屬可採。又系爭建物不論係原告自建或購自他人，均不失
為違章建築處理辦法第二條所稱之違章建築。另本件係對於原告上開違建之執行拆除
通知，而非依建築法第八十六條第一款或第二款規定，對於違反同法第二十五條規定
者之處罰，自不生各該款所定處以罰鍰及勒令停工、停止使用補辦手續之問題。至原
告所舉寧波西街二十號房屋後方等其他處所亦有類似之違建情形，是否屬實，應由被
告另案予以查處，不得執為系爭違建應免予拆除之論據。從而，被告通知原告系爭違
建應執行拆除，依法有據，無違平等、誠信及比例等原則，亦未有濫用權力之情事。
原告上開主張，要無足取。原處分及一再訴願決定俱無違誤之處。原告起訴意旨，非
有理由，應予駁回。
據上論結，本件原告之訴為無理由，爰依行政訴訟法第二十六條後段，判決如主文。
中    華    民    國     八十七      年      九      月      三十       日
                    行 政 法 院 第 一 庭
                                審 判 長 評  事      黃  綠  星
                                         評  事      徐  樹  海
                                         評  事      高  秀  真
                                         評  事      藍  獻  林
                                         評  事      黃  璽  君
右  正  本  證  明  與  原  本  無  異
                                         法院書記官  邱  彰  德
中    華    民    國     八十七      年      九      月      三十       日
